【裁判字號】    99,上易,1548
【裁判日期】    990916
【裁判案由】    詐欺
【裁判全文】
臺灣高等法院刑事判決                99年度上易字第1548號
上  訴  人  臺灣士林地方法院檢察署檢察官
被      告  乙○○○
上列上訴人因被告詐欺案件，不服臺灣士林地方法院99年度易字
第8號，中華民國99年4月29日第一審判決（起訴案號：臺灣士林
地方法院檢察署98年度偵字第12977號），提起上訴，本院判決
如下：
    主  文
上訴駁回。
    理  由
壹、程序部分：
    按被告以外之人於審判外之陳述，雖不符刑事訴訟法第159
    條之1至之4等四條之規定，而經當事人於審判程序同意作為
    證據，法院審酌該言詞陳述或書面陳述作成時之情況，認為
    適當者，亦得為證據；又當事人、代理人或辯護人於法院調
    查證據時，知有刑事訴訟法第159條第1項不得為證據之情形
    ，而未於言詞辯論終結前聲明異議者，視為有前項之同意，
    同法第159條之5定有明文。立法意旨在於傳聞證據未經當事
    人之反對詰問予以核實，原則上先予排除。惟若當事人已放
    棄反對詰問權，於審判程序中表明同意該等傳聞證據可作為
    證據；或於言詞辯論終結前未聲明異議，基於尊重當事人對
    傳聞證據之處分權，及證據資料愈豐富，愈有助於真實發見
    之理念，且強化言詞辯論主義，使訴訟程序得以順暢進行，
    上開傳聞證據亦均具有證據能力。查本件下列所引用之被告
    以外之人於審判外之陳述，因公訴人、被告均於本院審理時
    表示無意見，且迄至言詞辯論終結前未再聲明異議，而本院
    審酌上開證據資料製作時之情況，無不當取供及證明力明顯
    過低之瑕疵，且經本院於審判期日依法進行證據之調查、辯
    論，被告於訴訟上之程序權已受保障，故揆諸前開規定，認
    前揭證據資料應有證據能力。
貳、實體部分：
一、公訴意旨略以：李文斌（經原審以幫助詐欺取財罪判處有期
    徒刑四月確定）基於幫助他人向第三人詐取財物之未必故意
    ，經某真實姓名、年籍不詳、綽號「阿鴻」之男子之遊說後
    ，向同具幫助詐欺取財不確定故意之母親即被告乙○○○借
    用系爭帳戶之提款卡（含密碼），並於民國98年6月中至6月
    底間某時，在臺北縣三重市天台廣場某處，將系爭帳戶之提
    款卡（含密碼）提供予「阿鴻」所介紹之另一名姓名年籍不
    詳、成年之詐欺集團成員。嗣該詐欺集團所屬成員即共同基
    於意圖為自己不法所有之犯意，於同年7月3日19時5分許，
    以0000000000號電話撥打電話予甲○○，向甲○○謊稱其之
    前以網路購物時，因服務人員疏失，誤將付款方式設定為分
    6 期付款，為免帳戶內金錢一直被扣款，需將帳戶內金錢匯
    至指定帳戶，致甲○○誤信為真，陷於錯誤，隨即於同日20
    時5分許至臺灣中小企業銀行松南分行所設置之提款機，及
    於同日21時6分、21時8分許至華南銀行所設置之提款幾，分
    別轉帳新臺幣（下同）29982元、51000元及2000元至乙○○
    ○上開華南銀行帳戶內，該金錢並旋遭提領一空。嗣因甲○
    ○發現遭詐騙報警處理，始循線查獲上情。因認被告乙○○
    ○亦涉犯刑法第30條第1項前段、第339條第1項之幫助詐欺
    取財罪嫌。
二、按犯罪事實應依證據認定，無證據不得認定犯罪事實，又不
    能證明被告犯罪者，應諭知無罪之判決，刑事訴訟法第154
    條第2項、第301條第1項分別定有明文；又認定犯罪事實所
    憑之證據，雖不以直接證據為限，間接證據亦包括在內，然
    而無論直接證據或間接證據，其為訴訟上之證明，須於通常
    一般之人均不致有所懷疑，而得確信其為真實之程度者，始
    得據為有罪之認定，倘其證明尚未達到此一程度，而有合理
    之懷疑存在而無從使事實審法院得有罪之確信時，即應由法
    院為諭知被告無罪之判決（最高法院76年台上字第4986號判
    例可參）。次按刑法上幫助犯之成立，須行為人基於幫助正
    犯犯罪之意思，予正犯以精神上或物質上之助力而參與犯罪
    構成要件以外之行為，以助成正犯犯罪之實施為要件，倘在
    外形上雖可認為幫助，但對正犯之犯罪，無違法之認識，而
    欠缺幫助犯罪之故意，其行為縱予正犯以助力，尚難遽令負
    幫助之罪責（最高法院20年上字第1828號判例、88年度台上
    字第5848號判決意旨可佐）。又按提供自己帳戶予他人之原
    因非一，蓄意犯罪者固然不少，因被騙而成為受害人之情形
    ，亦所在多有，非必然出於幫助他人實施犯罪之故意，是提
    供帳戶之人是否成立犯罪，應依證據證明之。
三、訊據被告乙○○○固不否認系爭帳戶為其所申設，其並確有
    提供系爭帳戶之提款卡（含密碼）予共同被告李文斌，惟堅
    決否認有何幫助詐欺之犯行，辯稱：李文斌說應徵司機工作
    要用帳戶，因李文斌銀行帳戶有卡債，伊擔心李文斌以他自
    己申設之帳戶應徵工作，薪水會被銀行扣走，才將系爭帳戶
    的提款卡（含密碼）借給李文斌，伊不知道李文斌會把該等
    物品拿給別人使用，亦不知道李文斌也拿他自己的帳戶去應
    徵司機等語。
四、公訴意旨認被告乙○○○涉犯幫助詐欺罪嫌，無非以：共同
    被告李文斌之供述及證詞、被害人甲○○之陳述、華南銀行
    內湖分行98年8月24日函附系爭帳戶開戶表單、基本資料、
    存款交易往來明細、臺灣士林地方法院檢察署檢察官98年度
    偵字第10172、11269號聲請簡易判決處刑書各1份及被害人
    甲○○之自動櫃員機交易明細單3紙為其論據。
五、經查：
  (一)系爭帳戶為被告乙○○○所申設，被告乙○○○確有提供
      系爭帳戶之提款卡（含密碼）予共同被告李文斌，又被害
      人甲○○於前揭時、地，因遭詐欺集團成員以上揭詐術行
      騙致陷於錯誤，而於上開時、地，轉帳上開金額至系爭帳
      戶，並旋均遭詐欺集團成員提領完畢等情，為被告乙○○
      ○所不爭，核與共同被告李文斌之證述（見偵字卷第32-
      34頁）及被害人甲○○之指述（見偵字卷第14-15頁、原
      審卷第24-25頁）相符，並有華南銀行內湖分行98年8月24
      日函附系爭帳戶開戶表單、基本資料、存款交易往來明細
      1 份及被害人甲○○之自動櫃員機交易明細單3紙在卷可
      稽（見偵字卷第18-22、23頁），此部分事實洵堪認定，
      合先敘明。
  (二)次查，被告乙○○○就其將系爭帳戶之提款卡及密碼交由
      何人使用、原因為何等節，前後供述均屬一致（見偵字卷
      第9-11、30-31頁、原審審易字卷第11-15、18-19頁、原
      審卷第16-17、24-36、33-37頁），核與共同被告李文斌
      供稱：伊向乙○○○借用系爭帳戶的提款卡及密碼，拿去
      應徵飯店司機工作，因對方說要看戶頭可不可以用，說薪
      水要匯到戶頭，伊和乙○○○說要應徵工作用，但自己的
      帳戶不能用，要先跟乙○○○借，並說對方是朋友介紹，
      應該不會騙人，伊是要拿帳戶來領錢的等語（見偵字卷第
      32- 34頁、原審審易字卷第20-21頁、原審卷第16-17、
      33-37頁）及財團法人金融聯合徵信中心信用卡資訊顯示
      ：共同被告李文斌於94年5月23日因款項未繳而遭強制停
      卡等情（見原審卷第38頁）相符，堪認被告乙○○○辯稱
      其係因擔心共同被告李文斌之薪資款項會因卡債問題而遭
      銀行查扣，始提供系爭帳戶之提款卡及密碼作為共同被告
      李文斌薪資轉帳所用等語，尚非無據，非不可採。
  (三)共同被告李文斌雖於偵訊時證稱：伊向乙○○○借用帳戶
      ，乙○○○知道伊要將系爭帳戶之提款卡及密碼拿給別人
      ，要領錢轉帳用，乙○○○說伊上次不是被騙了為何還要
      拿帳戶給別人，本來不肯借伊，擔心伊又被騙、被朋友出
      賣，伊一直拜託乙○○○，又說是朋友介紹的，應該不會
      騙人，伊是要拿來領錢的，乙○○○為了幫助伊才說好等
      語（見偵字卷第33頁），惟於原法院準備程序時又改稱：
      伊當時跟乙○○○說要去應徵工作，公司說伊有卡債問題
      ，不能用伊自己的帳戶，伊並沒有跟乙○○○講應徵工作
      的其他細節，只說要用系爭帳戶轉帳領薪水，乙○○○只
      是基於好心幫忙伊順利找到工作，才提供系爭帳戶讓伊薪
      資可以轉帳等語（見原審審易字卷第21頁、原審卷第
      16-17 頁），嗣於審理時再改稱：「（你向母親借用戶頭
      時，他有無對你說，上次你不是被騙，何以還要拿帳戶給
      別人？）我事後有跟母親說，我合作金庫的帳戶拿去應徵
      工作，結果也找不到對方」等語（見原審卷第36頁），經
      本院再次訊問確認時復改稱：「事後，就是我向母親借用
      的時候，那時我有跟母親講，我母親是有這樣問我」等語
      （見本院卷第36頁），就其向被告乙○○○借用系爭帳戶
      之提款卡及密碼時所述之細節、內容為何乙節，所述前後
      不一，是否可信，並非無疑，足見被告乙○○○於出借系
      爭帳戶之提款卡及密碼予共同被告李文斌時，對共同被告
      李文斌應徵工作及借用系爭帳戶之細節、又共同被告李文
      斌已因於98年6月初某日（即本件交付系爭帳戶提款卡及
      密碼之前1、2週）將系爭合作金庫帳戶之存摺影本、提款
      卡（含密碼）提供予他人而涉有幫助詐欺犯嫌等共同被告
      李文斌或共同被告李文斌接洽之對方可能欲為之幫助詐欺
      犯行，是否確實知悉而有所預見，實屬有疑。
  (四)又按有關詐騙集團之詐騙手法經政府大力宣導及媒體大幅
      報導後，社會大眾固均應知曉帳戶不得任意交予他人，否
      則當有幫助詐欺取財之虞，惟此當係指無正當理由，或有
      違常情，而交予不認識之人而言，若基於人情世故或親友
      之請託或因情誼及信任，而將帳戶提供於該等親友使用，
      於主觀上能否即認有幫助詐欺取財之預見而具有幫助詐欺
      取財之不確定故意，實非無疑；況按一般人對於社會事物
      之警覺性或風險評估，常因人而異，且與受教程度、從事
      之職業、心智是否成熟，並無必然之關連，此觀諸詐騙集
      團之詐騙手法經政府大力宣導及媒體大幅報導後，仍有高
      級知識分子受騙之情形，即可明瞭，自不得一概認定此等
      出借帳戶者之主觀上均有幫助詐欺之不確定故意。查本案
      被告乙○○○與共同被告李文斌既屬母子，則被告乙○○
      ○因共同被告李文斌之請託，而將系爭帳戶之提款卡及密
      碼等物交共同被告李文斌使用，難認有違常情；又一般民
      眾雖均可自由申辦帳戶，但共同被告李文斌既已於94年間
      因卡債問題遭銀行強制停卡，則被告乙○○○恐共同被告
      李文斌若使用自己申設之帳戶將遭銀行查扣薪資，並非無
      據，是其對共同被告李文斌選擇以借用帳戶之簡便替代方
      式轉帳薪資，未產生懷疑，亦屬合理；再者，被告乙○○
      ○提供系爭帳戶之提款卡及密碼作為共同被告李文斌薪資
      轉帳帳戶所用，則其是否能認知共同被告李文斌除提供系
      爭帳戶帳號供公司匯款、自行以提款卡及密碼領款使用外
      ，尚將系爭帳戶之提款卡及密碼交付予他人使用，並非無
      疑；況依共同被告李文斌一再向被告乙○○○保證此工作
      是朋友介紹、不會騙人之情形觀之，被告乙○○○是否得
      查知、體認該工作之真實、可靠程度為何並知所懷疑、防
      備，亦有疑問；此外復查無積極證據足認被告乙○○○於
      出借系爭帳戶之提款卡及密碼予共同被告李文斌時，對共
      同被告李文斌或共同被告李文斌接洽之對方可能欲為之幫
      助詐欺犯行有所預見，已如前述，自不能因被告乙○○○
      將系爭帳戶之提款卡及密碼交付共同被告李文斌使用，即
      謂被告乙○○○有公訴意旨所指幫助詐欺之犯行。
  (五)至被告乙○○○事後雖未積極將其提款卡取回，其帳戶之
      控管縱有輕率，然本件既無積極證據足資證明被告乙○○
      ○有將系爭帳戶之資料交予不法詐欺集團使用之情形，自
      不得僅因被告乙○○○提供系爭帳戶予共同被告李文斌暫
      時使用之行為，且共同被告李文斌涉有觸犯幫助詐欺取財
      之嫌，即遽認被告乙○○○有幫助詐欺取財之罪責。
六、原審以被告之犯罪不能證明為由，諭知被告無罪之判決，經
    核尚無違誤。檢察官提起上訴，猶以：（一）證人所述是否
    與事實相符，本應綜合全部卷證資料判斷，並非證述始終如
    一即屬可採，同樣的，就算前後有供述不一之情形，亦非該
    部分證言內容即無可採。而李文斌與乙○○○既為母子關係
    ，顯無故為不利乙○○○陳述之動機；且從偵查、審理過程
    亦可知悉，李文斌係一再迴護乙○○○，辯稱本案與乙○○
    ○絕無關係，只是單純向乙○○○借用帳戶云云。是李文斌
    若有意為不實之證言，亦僅可能係故為虛偽而有利於乙○○
    ○之陳述內容，絕無作出不利乙○○○之虛偽陳述之可能，
    先予敘明。（二）又李文斌所述為應徵司機而提供乙○○○
    本案帳戶之存摺、金融卡乙節，除被告2人之辯詞外，並無
    任何積極證據可供證明（判決理由所稱之李文斌信用卡遭強
    制停卡乙節，亦無由證明李文斌交付本案存摺、金融卡之緣
    由為何），原審逕以被告之說詞認定此部分事實，已有不當
    ；且為何認李文斌此部分之說詞可採，但關於其所陳述向乙
    ○○○借用帳戶之經過，即認尚有可疑，亦無充足理由說明
    ，顯有認定事實不憑證據及證據取捨不當之處。（三）另縱
    使李文斌所述為應徵工作而交付本案存摺、金融卡等情屬實
    ，然李文斌已於偵查中證稱：（合作金庫跟華南商業銀行帳
    戶是否一起拿出去的？）「不是，是合作金庫拿出去後隔1
    、2星期才拿出去華南銀行的。華南銀行的是在三重的天台
    拿給別人的，對方我不認識，他自稱是公司司機，這是朋友
    「阿鴻」介紹給我的。」、（給華南銀行帳戶時是否知道合
    作金庫帳戶是被騙了？）「我知道」、（你跟你媽媽借時如
    何說？）「我說要應徵工作用，但我帳戶不能用，就先跟他
    她借，她說你上次不是被騙了為何還要拿帳戶給別人，我說
    這是我朋友介紹的，應該不會是騙人的…」、（你媽媽是否
    知道你拿她帳戶提款卡、密碼是要拿去給別人？）「她知道
    ，乙○○○本來不要借我，怕我又被騙被朋友出賣，我還是
    一直拜託她，她為了幫助我才說好的。」（見偵查卷98年度
    偵字第12 977號卷第32、33頁），另於審判中亦供稱：（你
    向母親借用帳戶時，他有無對你說，上次你不是被騙，何以
    還要拿帳戶給別人？）「我事後有跟母親說，我合作金庫的
    帳戶拿去應徵工作，結果也找不到對方，事後，就是我向母
    親借用時候，那時我有跟母親講，我母親是有這樣問我。」
    等語，顯見乙○○○將其所申辦之華南銀行帳戶交予李文斌
    時，主觀上應已預見該帳戶資料可能遭他人作為財產犯罪之
    取款工具，竟仍將該帳戶之金融卡、密碼交予李文斌，嗣經
    李文斌交由不詳年籍之詐騙集團成員利用該帳戶資料向甲○
    ○詐騙得逞，可認乙○○○主觀上係容認此一詐欺取財犯罪
    結果之發生，故乙○○○亦應有幫助詐欺之間接故意與行為
    ，其幫助詐欺犯行，應可認定。（四）至乙○○○所稱，係
    只是為幫助李文斌應徵工作云云縱使屬實，僅屬其提供帳戶
    供人使用之動機，而無解於其幫助詐欺犯行之成立；正如李
    文斌提供乙○○○之帳戶縱使係出於應徵工作之目的，亦僅
    係李文斌之犯罪動機；但李文斌、乙○○○既均對於該帳戶
    可能遭人作為向他人詐騙之取款工具乙節，有所認識，已如
    前述，且主觀上容認該幫助詐欺結果之發生而提供帳戶予他
    人，其等前開犯罪動機，即與2人之犯行是否成立無涉，此
    亦係原審認李文斌有罪之論理法則，故原審判決認乙○○○
    罪嫌不足，實有未洽。惟查：被告乙○○○提供上開帳戶提
    款卡過程核與一般詐欺集團收購人頭帳戶過程不同，已如上
    述。又一般人對於社會事物之警覺性或風險評估，常因人而
    異，且與受教育程度、從事之職業、心智是否成熟，並無必
    然之關連，此觀諸詐騙集團之詐騙手法經政府大力宣導及媒
    體大幅報導後，仍有高級知識分子受騙之情形，即可明瞭，
    自不得一概認定此等出借帳戶者之主觀上均有幫助詐欺之不
    確定故意，而本案被告乙○○○與共同被告李文斌既屬母子
    ，則被告乙○○○因共同被告李文斌之請託，而將系爭帳戶
    之提款卡及密碼等物交共同被告李文斌使用，難認有違常情
    。是綜上所述，檢察官上訴所指各節，仍無從使本院形成被
    告有罪之心證，是其上訴並無理由，應予駁回。
據上論結，應依刑事訴訟法第368條，判決如主文所示。
本案經檢察官李金定到庭執行職務。
中    華    民    國    99    年    9     月    16    日
                  刑事第三庭審判長法  官  陳博志
                                  法  官  許文章
                                  法  官  陳德民
以上正本證明與原本無異。
不得上訴。
                                  書記官  高麗雯
中    華    民    國    99    年    9     月    17    日

司法院資訊處製作；財團法人民間司法改革基金會備份。
